【裁判字號】    90,上,675
【裁判日期】    920114
【裁判案由】    清償借款等
【裁判全文】
台灣高等法院民事判決  九十年度上字第六七五號
    上  訴  人  丙○○
                甲○○○
                乙○○
    被  上訴人  丁○○
右當事人間請求清償借款事件，上訴人對於中華民國九十年五月二十四日臺灣士林地
方法院八十九年度訴字第八七一號第一審判決提起上訴，本院判決如左：
    主      文
原判決關於命上訴人甲○○○給付部分及命上訴人乙○○給付之金額超過新台幣陸拾
參萬壹仟貳佰陸拾元本息部分，及各該部分假執行之宣告，暨訴訟費用之裁判均廢棄
。
右開廢棄部分，被上訴人在第一審之訴及假執行之聲請均駁回。
上訴人乙○○之其餘上訴及上訴人丙○○之上訴均駁回。
第一、二審訴訟費用，由上訴人乙○○負擔三十八分之一、上訴人丙○○負擔三十八
分之十八，餘由上訴人乙○○、丙○○連帶負擔。
所命上訴人丙○○給付之利息減縮為按年息百分之五計算。
    事      實
甲、上訴人方面：未於言詞辯論期日到場，依其以前到場及所提書狀，聲明陳述如次
    ：
一、聲明：求為判決：（一）原判決廢棄。（二）被上訴人在第一審之訴及假執行之
    聲請均駁回。（三）如受不利判決，願預供擔保請准宣告免為假執行。
二、陳述：除與原判決記載相同部分，予以引用外，並補稱：
（一）兩造未曾於民國（下同）八十六年七月二十七日就借款結算。上訴人乙○○復
      與被上訴人間並無舊欠新台幣（下同）五十萬元之事。
（二）被上訴人於八十七年八月十八日領現金三十六萬元，卻祇借給上訴人乙○○三
      十四萬八千六百八十六元；又於同年八月三十一日係一次借給上訴人乙○○三
      十五萬元，卻分兩次提領現款十九萬九千三百七十六元及二十萬元，均顯與常
      情有違，自不足據為證明被上訴人有借款予上訴人乙○○。
（三）一般借貸常情，實際借款日所簽發備償之遠期支票，其票載發票日應僅有隔數
      月或隔年而已，換言之，若借款日為八十七年八月十八日、同年八月三十一日
      或同年九月十七日，則其支票之票載發票日應為八十八年八月十八日、八十八
      年八月三十一日或八十八年九月十七日，而本件如附表（一）編號第二號至第
      四號所示支票之票載發票日，均非上開日期，既非半年或一年，亦非整數月，
      亦顯與常情有悖。自難認上開支票係因借款而交付。
（四）證人張智惠、鄭文松所為之證詞，均互相矛盾，且復與被上訴人之陳述不一致
      ，亦難據為有利於被上訴人之認定。
（五）被上訴人既主張除十二張面額一萬五千元之支票係屬利息外，其餘借款均未約
      定利息，則被上訴人向上訴人收取之五百二十二萬六千一百三十二元，於扣除
      十八萬元利息後，尚有五百零四萬六千一百三十二元之本金，亦已逾上訴人所
      積欠之三百五十萬元。
三、證據：援用原審之立證方法。
乙、被上訴人方面：
一、聲明：求為判決：上訴駁回。惟所命上訴人丙○○給付之利息，減縮為按年息百
    分之五計算。
二、陳述：除與原判決記載相同部分，予以引用外，並補稱：
（一）上訴人乙○○於八十四年間至八十六年間，先後向被上訴人借款四百五十萬元
      ，其間雖曾陸續還款及給付利息，惟截至八十六年七月二十七日雙方會算結果
      ，上訴人乙○○尚欠被上訴人五十萬元。上訴人乙○○並當場簽發同面額，發
      票日為八十七年七月二十七日之支票乙張交付被上訴人（嗣復經上訴人乙○○
      要求延期，更改發票日為八十八年七月二十七日），作為清償之用，並簽發十
      張金額各為一萬五千元之支票交付被上訴人，充作利息；另上訴人乙○○及上
      訴人甲○○○夫妻於八十七年八月十八日以其子女在國外就學為由，共同持由
      上訴人丙○○為發票人之同面額支票一張，向被上訴人借款三十四萬八千六百
      十六元；嗣又於八十七年八月卅一日以國外子女繳納學費為由，共同持上訴人
      丙○○簽發之同面額支票一張，向被上訴人借款三十五萬元；嗣又再於八十八
      年九月十七日借款五十萬元，最後並依序更換交付由上訴人丙○○簽發，經上
      訴人乙○○背書之如附表（一）編號第二號至第四號所示支票三張，供作屆期
      清償之用，惟上開支票屆期經被上訴人提示均未獲兌現，而上訴人復拒不清償
      上開借款。
（二）上訴人乙○○於八十六年七月二十七日與被上訴人會算結果上訴人乙○○尚欠
      五十萬元，上訴人乙○○除當場簽發如附表（一）編號第一號所示尚未塗改發
      票日（原發票日為八十七年七月二十七日）之支票一張交付被上訴人，同時又
      簽發十二張面額各為一萬五千元支票交付被上訴人，充作每月之利息，而該利
      息支票均有按月兌現，惟上訴人乙○○於五十萬元借款清償日之八十七年七月
      二十七日屆至前，請求被上訴人允其延期清償，故乃將上開支票更改日期為如
      附表（一）編號第一號所示之發票日八十八年七月二十七日。被上訴人復因上
      訴人乙○○所交付之利息支票均有按月兌現，乃於八十七年八月十八日、同年
      月三十一日及同年九月十七日又再同意借款予上訴人乙○○及上訴人甲○○○
      夫妻。
三、證據：除援用原審之立證方法外，並補提出退票紀錄及票據兌現明細表為證。
丙、本院依職權分別函請台灣土地銀行內湖分行（下稱土銀內湖分行）、中國國際商
    業銀行東內湖分行（下稱中國商銀東內湖分行）、彰化商業銀行北門分行（下稱
    彰銀北門分行）查覆系爭支票提示付款之過程。
    理      由
一、本件上訴人未於言詞辯論期日到場，經核無民事訴訟法第三百八十六條所列各款
    情形，爰依被上訴人之聲請，由其一造辯論而為判決，合先敘明。
二、本件被上訴人起訴主張：上訴人乙○○於八十四年間至八十六年間，先後向伊借
    款四百五十萬元，其間雖曾陸續還款及給付利息，惟截至八十六年七月二十七日
    雙方會算結果，上訴人乙○○尚欠伊五十萬元，乃當場簽發同面額，發票日為八
    十七年七月二十七日之支票乙張交付伊（嗣復經上訴人乙○○要求更改發票日為
    八十八年七月二十七日─即如附表（一）編號第一號所示），供作清償之用，並
    簽發十張金額各為一萬五千元之支票交付伊，充作每月之利息；另上訴人乙○○
    及上訴人甲○○○夫妻於八十七年八月十八日共同持由上訴人丙○○簽發同面額
    之支票一張，向伊借款三十四萬八千六百十六元；嗣又於八十七年八月卅一日以
    同一方式向伊借款三十五萬元；嗣又再於八十八年九月十七日以同一方式向伊借
    款五十萬元，最後並依序更換交付由上訴人丙○○簽發，經上訴人乙○○背書之
    如附表（一）編號第二號至第四號所示支票三張，供作屆期清償之用，惟上開支
    票屆期後經伊提示均未獲兌現，且上訴人亦未清償上開借款等情，爰本於消費借
    貸及票據之法律關係，求為命上訴人乙○○給付五十萬元，及自八十八年七月二
    十八日起至清償日止，按年息百分之五計付利息；上訴人乙○○、甲○○○給付
    一百十九萬八千六百十六元及自八十九年四月十一日起至清償日止，按年息百分
    之五計付利息；上訴人丙○○給付一百十九萬八千六百十六元及自八十九年四月
    十一日起至清償日止，按年息百分之五（原起訴請求按年息百分之六，上訴後減
    縮為按年息百分之五）計付利息；且就其中第二項及第三項之請求，如其中任一
    上訴人已為給付，他上訴人於給付範圍內同免責任之判決。
    上訴人咸以：上訴人乙○○僅向被上訴人借款三百五十萬元，且早已於八十五年
    二月間起開始償還本息，清償方式如附表（二）所示，截至八十八年五月二十六
    日已給付六百二十四萬九千四百十八元，顯已清償完畢，至如附表（一）所示支
    票，係上訴人乙○○應被上訴人之請求，所交付供作保證還款之用，詎被上訴人
    於上訴人乙○○清償上開借款後，竟拒絕返還，再持向上訴人主張應給付該借款
    及票款，顯屬無據等語；上訴人甲○○○及上訴人丙○○另以：伊等從未向被上
    訴人借款等語，資為抗辯。
三、經查被上訴人主張上訴人乙○○於八十四年間至八十六年間，先後向伊借款計四
    百五十萬元，嗣雖曾陸續返還部分本金及給付利息，惟雙方於八十六年七月二十
    七日會算後，確認上訴人乙○○尚欠五十萬元，由上訴人乙○○簽發同面額，發
    票日為八十七年七月二十七日之支票一張，及如附表（二）編號第十四號至第二
    六號之利息支票予伊，嗣於清償日之八十七年七月二十七日屆至，因無法清償，
    乃再商請伊同意延期清償日至八十八年七月二十七日，並將該支票之發票日更改
    為八十八年七月二十七日如附表（一）編號第一號所示，作為清償之用。嗣又於
    八十七年八月間及九月間，向伊借款共一百十九萬八千六百十六元，後再以上訴
    人丙○○所簽發，經上訴人乙○○背書交付之如附表（一）編號第二號至第四號
    所示支票，供作清償之用。惟上開支票均經伊屆期提示未獲付款，而上開借款亦
    迄未獲清償之事實，業據其提出上開支票及退票理由單為證（見原審卷第九頁至
    第十二頁），並據證人張智惠在原審到場證述：「八十七年六月間未借錢，只是
    改支票日期，．．．八十七年八月十八日他（指上訴人乙○○）與他太太來借款
    ，．．．借三十四萬八千六百八十六元，．．．另在八十七年八月三十一日借三
    十五萬元．．．八十七年九月十七日借五十萬元．．．借錢都是在我們店裏面借
    錢，他拿支票到場開立的．．．八十七年八月十八日借三十四萬八千六百八十六
    元當日有去銀行領錢，當日領錢是我先生（指被上訴人）去領的，他領的有三十
    六萬元左右，八十七年八月三十一日有領十九萬多元，九月十七日領二十萬元，
    都是我先生去領」、「乙○○之前借時都開一個月期限，後來換成二個月的票，
    本件所提出之支票都是換過的支票」（見原審卷第三四頁至第三五頁）；而證人
    鄭文松亦在原審到場證述：「約在八十七年九月中，．．．我拿三十萬元還原告
    （指被上訴人），我當時有看到被告乙○○在開支票，．．．．原告又拿二十萬
    元給乙○○．．．加上我還的三十萬元共五十萬元，．．．最後錢五十萬元乙○
    ○他們拿走．．．去年有一天星期六下午下雨天丁○○約我開車載他去乙○○家
    裏去，乙○○不在，他太太在家，他太太說借的四百萬元都還了，其他欠的一百
    六十、七十萬元不會不還」等語，並指認陪同上訴人乙○○至被上訴人家借款之
    人為上訴人乙○○之妻即上訴人甲○○○（見原審卷第三五頁至第三六頁及第七
    一頁至第七二頁），且上訴人乙○○、丙○○亦承認上開支票為真正，自堪認被
    上訴人之主張為真實。雖上訴人乙○○、丙○○抗辯上訴人乙○○僅向被上訴人
    借款三百五十萬元，且早已清償，上訴人乙○○與被上訴人間並無會算之事實，
    而上開支票僅供作保證借款之清償，並非供作清償借款之用，被上訴人本應於上
    訴人乙○○清償借款後，返還上開支票，惟被上訴人竟拒不返還云云。惟查：
（一）由上訴人乙○○所云用以清償全部三百五十萬元借款之如附表（二）所示之支
      票一覽表，經核其中編號第一號、第二號、第三號、第七號及第九號之金額合
      計為四百五十萬元（其計算式為：500000元+0000000元+0000000元+500000 元
      +0000000元=0000000元），其金額顯已超過三百五十萬元，足證上訴人乙○○
      截至八十六年一月間所積欠被上訴人之借款金額顯已超過三百五十萬元，故上
      訴人乙○○所云伊僅向被上訴人借款三百五十萬元，殊不足取。
（二）上訴人乙○○已在原審到場自認：「八十七年六月間之借款數額已忘記，．．
      ．我有向原告（指被上訴人）借錢無錯」（見原審卷第二一頁），「被告（指
      上訴人乙○○）與原告之金錢往來前後經歷數年，其往來之金額及事實甚為頻
      繁且繁瑣複雜，非經詳述其事實及經過，無法釐清該銀行往來之資料與系爭金
      額之關係」（見原審卷第七五頁），足證上訴人乙○○與被上訴人間之借款確
      因繁瑣而有會算之必要。又上訴人乙○○於原審法官訊以：「你之前償還的是
      否是這三張支票（指如附表（一）編號第二號至第四號所示支票）上面的票款
      ？」時，竟拒不答復（見原審卷第八七頁），堪認上開三張支票並非供作清償
      或擔保上訴人乙○○於八十六年一月間之前欠借款之用，否則，衡諸常情，上
      訴人乙○○應無沈默不予回答之理。再參以上訴人乙○○復自認：「本人於八
      十四年十二月底向原告（指被上訴人）借款（三百五十萬元）後，曾於八十六
      年間因一時週轉不靈，而要求原告暫緩將該一票據（指發票日尚未更改前之如
      附表（一）編號第一號所示面額五十萬元之支票）兌現，並於原告同意後，分
      別以其他票據或現金分別清償此一部分帳款，待本人清償完畢後（八十七年間
      ）向原告請求交還此一票據，但原告卻表示本人尚有其他帳款尚未清償（指上
      開三張支票所載之金額），要待本人全部清償完畢後，才能交還本人」（見原
      審卷第九一頁），益證上訴人乙○○與被上訴人間確有於八十六年間會算關於
      雙方間借款尚未清償部分，並會算得出上訴人乙○○尚欠被上訴人五十萬元之
      結果。再經徵諸上訴人乙○○將如附表（一）編號第一號所示支票上發票日八
      十七年七月二十七日更改為八十八年七月二十七日之事實，更足證明截至八十
      七年七月二十七日止，上訴人乙○○就前欠之五十萬元均尚未清償，否則，上
      訴人乙○○焉有不要求取回該支票，反而在該支票更改發票日之理？足見被上
      訴人所為上訴人乙○○就前欠之借款，尚有五十萬元未為清償之主張為真實。
（三）上訴人乙○○既截至八十七年七月二十七日止，尚未清償前欠借款中之五十萬
      元，則其關於業以如附表（二）編號第一號至第二六號所示支票及現金清償三
      百五十萬元全部借款之抗辯，即不足取。至上訴人乙○○另抗辯業已如附表（
      二）編號第三十號現金清償借款云云，亦為被上訴人所否認，而上訴人乙○○
      復就此部分事實不能舉證以實其說，故其所為此部分之抗辯，亦不足取。至上
      訴人乙○○抗辯以附表（二）編號第二七號至第二九號，及第三一號至第三六
      號所示支票清償前欠之五十萬元部分，則除其中編號第二七號及第二八號支票
      因提示人並非被上訴人（見本院卷第一０四頁、第一０五頁、第一二三頁、第
      一四０頁及第一四五頁），而不能據為證明上訴人乙○○確係向被上訴人清償
      外，其餘支票，業經本院分別函請彰化商銀北門分行、中國商銀內湖分行及土
      銀內湖分行查覆確經被上訴人提示兌付完畢（見本院卷第三一頁至第四九頁、
      第五一頁、第七八頁至第八五頁、第一０五頁、第一四０頁及第一九二頁），
      自堪認上訴人乙○○所為此部分之抗辯為可取。雖被上訴人另云該等支票並非
      清償本件借款，而係他筆借款，惟始終不能舉證以實其說，自不足取。則被上
      訴人就五十萬元借款部分，請求上訴人乙○○返還三萬一千九百五十二元及自
      八十八年七月二十七日起至清償日止，按年息百分之五計算之利息，自屬有據
      ；至超過上開部分之四十六萬八千零四十八元本息之請求，即屬無據。
（四）被上訴人又主張上訴人乙○○另於八十七年八月間及九月間又二次向伊借款共
      一百十九萬八千六百十六元，嗣以上訴人丙○○簽發，經上訴人乙○○背書交
      付之如附表（一）編號第二號至第四號所示支票，供作清償之用，惟屆期經提
      示均未獲兌現之事實，已據被上訴人提出如附表（一）編號第二號至第四號所
      示支票及退票理由單為證（見原審卷第十頁至第十二頁），且經證人張智惠、
      鄭文松在原審到場證述明確（見原審卷第三四頁至第三六頁及第七一頁至第七
      二頁），自堪認為真實。雖上訴人乙○○、丙○○抗辯：上開支票乃因被上訴
      人於八十七年間向上訴人乙○○表示前欠三百五十萬元之利息尚未清償，要求
      上訴人乙○○交付第三人開立之支票，以為保證，實非供清償借款之用，況上
      開三百五十萬元亦經上訴人乙○○以如附表（二）所示之支票及現金清償完畢
      云云（見原審卷第九○頁）。惟查上訴人乙○○於八十七年間與被上訴人會算
      時，確認就八十六年間之前所積欠之借款祇有五十萬元未清償，已如前述，而
      上訴人丙○○所簽發之上開三張支票總金額卻多達一百十九萬八千六百十六元
      ，果如上訴人乙○○、丙○○所云屬實，彼二人何須再交付一百十九萬八千六
      百十六元之支票，以擔保利息之支付，顯有違常情。是被上訴人依據消費借貸
      關係，請求上訴人乙○○給付五十九萬九千三百零八元本息（此部分因被上訴
      人係主張上訴人乙○○係與上訴人林高雪楨共同借用，依民法第二百七十一條
      前段規定，另一半五十九萬九千三百零八元本息部分，應認係上訴人甲○○○
      所借用，惟不可取，其理由詳如後述），及本於票據關係，請求上訴人丙○○
      給付一百十九萬八千六百十六元本息，亦屬有據。
四、至被上訴人又主張上訴人甲○○○有與上訴人乙○○共同向伊借款云云，則為上
    訴人甲○○○所否認，而查被上訴人所舉出之證人張智惠在原審到場係證稱：「
    八十七年八月十八日他（指乙○○）與他太太來借款，不是庭上這位丙○○」（
    見原審卷第三四頁）；另證人鄭文松亦在原審到場僅證稱：「我當時有看到被告
    乙○○在開支票，現場另有一女孩子在場，她約四、五十歲左右，我不認識」（
    見原審卷第三五頁），顯難據以認定上訴人甲○○○有與上訴人乙○○共同向被
    上訴人借款之事，則被上訴人依據消費借貸關係，請求上訴人甲○○○給付五十
    九萬九千三百零八元本息，即屬無據。
五、綜上所述，本件被上訴人依據消費借貸關係，請求上訴人乙○○給付六十三萬一
    千二百六十元（其計算式為：31952+599308= 631260），及其中三萬一千九百五
    十二元部分自八十八年七月二十八日起；其中五十九萬九千三百零八元自八十九
    年四月十一日起，均至清償日止，按年息百分之五計算之利息部分，洵屬有據，
    應予准許；至超過上開對於上訴人乙○○請求給付之四十六萬八千零四十八元並
    加付法定遲延利息部分，即屬無據，不應准許。另本於票據關係，請求上訴人丙
    ○○給付一百十九萬八千六百十六元，及自八十九年四月十一日起至清償日止，
    按減縮後年息百分之五計算之利息部分，亦屬有據，應予准許。惟上訴人乙○○
    、丙○○就上開應予准許部分其中五十九萬九千三百零八元本息部分之給付，應
    負不真正連帶責任，如其中任一人給付，他一人於給付範圍內同免責任。至被上
    訴人依據消費借貸關係，請求上訴人甲○○○給付五十九萬九千三百零八元並加
    付法定遲延利息部分，則屬無據，不應准許。從而，原審就上開應予准許部分，
    所為上訴人乙○○、丙○○敗訴之判決，並無不合。上訴人乙○○、丙○○之上
    訴論旨指摘原判決各該部分不當，求予廢棄改判，為無理由；就上開不應准許部
    分，所為上訴人甲○○○、乙○○敗訴之判決，尚有未洽。上訴人甲○○○、乙
    ○○之上訴論旨指摘原判決各該部分不當，求予廢棄改判，為有理由。末查上訴
    人乙○○、丙○○雖均陳明願就其敗訴部分預供擔保，以代釋明，聲請宣告免為
    假執行，惟因本件所命之給付金額未逾一百五十萬元，不得上訴第三審，經此判
    決後，即告確定，已無宣告免為假執行之必要，附此敘明。
六、至兩造其餘之攻擊或防禦方法，及未經援用之證據，經本院斟酌後，認為均不足
    以影響本判決之結果，自無逐一詳予論駁之必要，併此敘明。
七、據上論結，本件上訴人乙○○之上訴為一部有理由，一部無理由，上訴人丙○○
    之上訴為無理由，上訴人甲○○○之上訴為有理由，依民事訴訟法第四百六十三
    條、第三百八十五條第一項前段、第四百四十九條第一項、第四百五十條、第七
    十八條、第七十九條但書、第八十五條第二項，判決如主文。
中      華      民      國    九十二    年      一      月    十四      日
                                臺灣高等法院民事第十三庭
                                    審判長法  官  林  鄉  誠
                                          法  官  劉  清  景
                                          法  官  謝  碧  莉
右正本係照原本作成。
不得上訴。
中      華      民      國    九十二    年      一      月    十六      日
                                          書記官  王  秀  雲


司法院資訊處製作；財團法人民間司法改革基金會備份。
